臺灣高等法院高雄分院刑事判決　　　　 96年度上易字第358號
上　訴　人　臺灣高雄地方法院檢察署檢察官
被　　　告　乙○○
上列上訴人因被告詐欺案件，不服臺灣高雄地方法院95年度易字
第2357號中華民國96年2 月15日第一審判決（起訴案號：臺灣高
雄地方法院檢察署95年度偵字第25621 號），提起上訴及移送併
辦（案號：同署95年度偵字第30660） 號，本院判決如下：
    主  文
上訴駁回。
    理  由
壹、程序部分：
一、按除顯有不可信之情況外，從事業務之人於業務上或通常業
    務過程所須製作之紀錄文書、證明文書，亦得為證據，刑事
    訴訟法第159 條之4 第2 款定有明文。查中華郵政股份有限
    公司美濃中壇郵局帳號00000000000000號帳戶之交易明細及
    客戶歷史交易清單，為該郵局所製作，用以表示該帳戶之資
    金往來資料等情，為被告以外之人在審判外之書面陳述，依
    刑事訴訟法第159 條第1 項規定，原則上不具證據能力；惟
    此係郵局內部從事業務之人於處理該帳戶往來交易時所製作
    ，並輸入、儲存於電腦後，再以電腦設備列印而來，屬業務
    過程不間斷、有規律而準確之記載，正確性較高，依刑事訴
    訟法第159 條之4 第2 款之規定，均具有證據能力。
二、次按傳聞法則之重要理論依據，在於傳聞證據未經當事人之
    反對詰問予以核實，乃予排斥。惟若當事人已放棄對原供述
    人之反對詰問權，於法院審判時表明同意該等傳聞證據可作
    為證據，基於證據資料愈豐富，愈有助於真實發現之理念，
    並貫徹刑事訴訟法修法加重當事人進行主義之精神，確認當
    事人對於證據能力有處分權之制度，傳聞證據經當事人同意
    作為證據，法院認為適當者，亦得為證據。本件被告乙○○
    於原審準備程序時，已表示對於全案卷證之證據能力均無意
    見，依刑事訴訟法第159條之5規定，應認被告已同意被害人
    甲○○於警詢時之陳述、署立旗山醫院診斷證明書具有證據
    能力，而可作為證據。本院斟酌上開證據並非非法取得，亦
    無證明力明顯過低之情形，是均得採為證據。
貳、實體部分：
一、公訴意旨略以：被告乙○○可預知提供金融帳戶存摺、提款
    卡等物予陌生人士使用，有可能為非法集團所利用，以遂欺
    騙不知情之社會大眾之目的，竟基於幫助詐欺之犯意，於民
    國95年5月中旬，在其高雄縣美濃鎮○○路○段285號住處，
    將其在中華郵政股份有限公司中壇郵局開立帳號0000000000
    0000號帳戶之存摺、印章、密碼交予某真實姓名年籍均不詳
    ，綽號「阿世」之成年男子，任其所屬犯罪集團之成員使用
    該帳戶以行不法之犯罪行為。嗣「阿世」及其所屬犯罪集團
    之成員遂共同基於意圖為自己不法所有之犯意聯絡，於同年
    5 月19日上午11時許，打電話予被害人甲○○，自稱臺北地
    檢署檢察官，誆稱：查獲涉嫌冒用證件之犯嫌，發現渠為被
    害人之一，需至金融機構變更金融資料等語，致被害人甲○
    ○陷於錯誤，遂依詐騙集團成員之指示，於同日將其彰化銀
    行江翠分行中之新臺幣（下同）224,000 元轉帳至上開帳戶
    內。嗣被害人甲○○察覺有異後報警處理，而查獲上情，因
    認被告乙○○涉犯刑法第30條第1 項、第339 條第1 項之幫
    助詐欺取財罪嫌云云。
二、按犯罪事實應依證據認定之，無證據不得認定犯罪事實；又
    不能證明被告犯罪者，應諭知無罪之判決，刑事訴訟法第
    154 條第2 項、第301 條第1 項分別定有明文。次按刑事訴
    訟法上所謂認定犯罪事實之證據，係指足以認定被告確有犯
    罪行為之積極證據而言，該項證據自須適合於被告犯罪事實
    之認定，始得採為斷罪資料。如未能發現相當證據，或證據
    不足以證明，自不能以推測或擬制之方法，以為裁判之基礎
    。又刑事訴訟上證明之資料，無論其為直接或間接證據，均
    須達於通常一般之人均不致有所懷疑，而得確信其為真實之
    程度，始得據為有罪之認定，若其關於被告是否犯罪之證明
    未能達此程度，而有合理性懷疑之存在，致使無從形成有罪
    之確信，根據「罪證有疑，利於被告」之證據法則，即不得
    遽為不利被告之認定（最高法院29年度上字第3105號、40年
    臺上字第86號、76年臺上字第4986號判例意旨參照）。又檢
    察官對於起訴之犯罪事實，應負提出證據及說服之實質舉證
    責任，倘其所提出之證據，不足為被告有罪之積極證明，或
    其指出證明之方法，無從說服法院以形成被告有罪之心證，
    基於無罪推定之原則，自應為被告無罪判決之諭知（最高法
    院92年臺上字第128 號判例意旨參照）。再按刑法第30條之
    幫助犯，係以與正犯有共同之認識而幫助實施為要件，若於
    正犯之犯罪無共同之認識者，即不能謂有共犯之關係（最高
    法院18年度上字第287 號、20年度上字第1828號判例意旨參
    照）。
三、本件公訴人認被告乙○○涉有前揭犯罪，係以被告之供述、
    被害人甲○○之指述及被告上開帳號之開戶資料、交易明細
    表、被害人甲○○彰化銀行江翠分行帳戶之存摺影本，為其
    主要論據。被告乙○○並未於本院審判期日到庭，惟於原理
    審理時並不諱言申辦上開帳戶及將該帳戶之存摺、印章及密
    碼交予某真實姓名年籍不詳，綽號「阿世」之成年男子之事
    實，然堅決否認有何幫助詐欺犯行，辯稱：我係委託「阿世
    」辦理青年創業基金，遂交付上開帳戶，並不知「阿世」將
    上開帳戶用以詐欺；且該集團遂行詐欺取財犯行期間，我因
    精神分裂症入院治療，並未參與詐欺取財犯行等語。
四、經查：
（一）被告於95年5 月中旬，將其在中華郵政股份有限公司美濃
      中壇郵局申辦之帳號00000000000000號帳戶之存摺、印章
      及密碼交予某真實姓名年籍均不詳，綽號「阿世」之成年
      男子之事實，業經被告於警詢、偵訊及原審審理時供認不
      諱，復有中華郵政股份有限公司鳳山郵局95年7 月19日函
      及所附之美濃中壇郵局存簿儲金儲戶乙○○（局、帳號00
      00000-0000000 號）之開戶資料影本在卷可資佐證，應堪
      信為真實。又被害人甲○○於95年5 月19日上午11時許，
      接獲自稱臺灣臺北地方法院檢察署檢察官之詐騙集團成員
      來電，誆稱：3 月2 日查獲涉嫌冒用證件之犯嫌，發現渠
      為被害人之一，需至金融機構變更金融資料等語，致被害
      人甲○○陷於錯誤，遂依詐騙集團成員之指示，而於同日
      下午2 時20分許，轉帳224,000 元至被告上開帳戶內等情
      ，亦據證人即被害人甲○○於警詢時證述綦詳，復有上開
      帳戶之交易明細、客戶歷史交易清單各1 份在卷可考，被
      害人甲○○確係遭詐騙集團詐騙，而將上開款項匯入被告
      上開帳戶之事實，亦堪認定。
（二）然被告係精神分裂症患者，自95年4月14日起至同年5月14
      日止及同年月18日起至同年6 月10日止，在行政院衛生署
      旗山醫院接受治療，並經醫囑須長期接受治療等情，有該
      院診斷證明書1 紙在卷可憑。是依被告所罹疾病，其知覺
      理會及判斷作用，自應較未罹病之平常人為弱，以其智識
      程度顯難理解交付上開帳戶之存摺、印章及密碼予他人，
      可能供作該男子及其所屬詐騙集團遂行詐欺取財犯行。況
      被告於偵查中供稱：我在95年5 月間出院第2 天，有個叫
      阿世的男子叫我把帳戶給他，他要幫我辦青年創業基金，
      第2 天我在家裡拿郵局存摺、印章給他，並告訴他密碼等
      語（見95年10月19日偵訊筆錄），而被告係自95年4 月14
      日起至同年5 月14日止、同年月18日起至同年6 月10日止
      入院接受精神分裂症治療等情，已如前述，是被告應係於
      治療中斷期間將上開帳戶之存摺、印章及密碼交予「阿世
      」，則被告因長期在醫院接受精神分裂症治療，且於95年
      5 月14日中斷治療後，旋於同年月18日入院接受治療，其
      間雖有交付帳戶之存摺、印章及密碼之行為，然其主觀上
      既係要辦理青年創業基金，能否認識該名男子及其所屬詐
      騙集團有可能利用該帳戶作為詐欺取財之人頭帳戶，饒有
      探求之餘地。
（三）又被告上開帳戶，係於其就讀中壇國小時申辦；嗣於88年
      10月8 日補列更印；平日係用以受領每月政府輔助之殘障
      津貼等情，已據被告供明在卷，並有上開帳戶之開戶基本
      資料、交易明細、客戶歷史交易清單各1 份在卷可資佐證
      。另被告每月經由上開帳戶受領4,000 元殘障津貼，迄95
      年6 月10日止，仍有該月份殘障津貼4,000 元轉入上開帳
      戶等情，亦有上開帳戶之客戶歷史交易清單1 份在卷足憑
      。則被告若係基於幫助詐欺之目的，將上開帳戶資料交予
      不法份子使用，應係缺錢花用始有出賣帳戶資料以茲換取
      報酬之舉。而上開帳戶既係其受領殘障津貼之帳戶，其倘
      預見「阿世」及其所屬詐騙集團成員收購其帳戶以遂行渠
      等詐欺取財之舉，理應先行變更殘障津貼轉入帳戶，豈有
      將受領殘障津貼之帳戶交予他人使用，任由不法份子領取
      殘障津貼花用之理？是本件既無證據足資證明被告於提供
      存摺、印章及密碼之時已知悉「阿世」及其所屬詐騙集團
      嗣後將以上開手法詐騙被害人甲○○匯款至其所有上開帳
      戶。縱被告之交付行為確使「阿世」及其所屬詐騙集團以
      助力，然其主觀上既係要辦理青年創業基金，並無證據證
      明被告於交付上揭帳戶資料時，就「阿世」及其所屬詐騙
      集團嗣後將詐騙被害人匯款上開帳戶等情有所預見，而無
      證據證明其於交付帳戶資料時，已有幫助犯罪之故意，即
      難論以幫助犯。
（四）縱上所述，本件公訴人既未提出積極明確之證據，以資證
      明被告對於取得該帳戶資料之對象所欲實施之詐欺取財犯
      行，主觀上確有認識，故在無其他積極證據足以證明被告
      已預見交付其帳戶之存摺等物係供非正當目的使用時，揆
      諸前開說明，即應為被告有利之認定，要難遽認被告有幫
      助詐欺取財之不確定故意，本件要屬不能證明被告犯罪。
五、原審因而為被告乙○○無罪之諭知，經核尚無不合，公訴人
    上訴意旨，以被告仍應負幫助詐欺罪責，指摘原判決不當，
    為無理由，應予駁回。
六、移送併辦（95年度偵字第30660 號）意旨略以：被告乙○○
    可預知提供金融帳戶存摺、提款卡等物予陌生人士使用，有
    可能為非法集團所利用，以遂欺騙不知情之社會大眾之目的
    ，竟基於幫助詐欺之犯意，於95年5 月中旬，在其高雄縣美
    濃鎮○○路○段285 號住處，將其在中華郵政股份有限公司
    中壇郵局開立帳號00000000000000號帳戶之存摺、印章、密
    碼交予真實姓名年籍均不詳綽號「阿世」之成年男子，任其
    所屬犯罪集團之成員使用該帳戶以行不法之犯罪行為。嗣「
    阿世」及其所屬犯罪集團之成員共同基於意圖為自己不法所
    有之犯意聯絡，於同年5 月19日上午8 時許，打電話向被害
    人黃怡玲誆稱伊涉嫌洗錢需出庭應訊，要伊到銀行設定語音
    轉帳，並需將密碼告，以方便檢察官監控有無異常資金流動
    云云，致被害人黃怡玲陷於錯誤，遂依該詐騙集團成員之指
    示，而於同日設定語音轉帳約定帳戶，並自其中國信託商業
    銀行三民分行帳戶轉款匯入542,400 元至被告上開帳戶內，
    嗣被害人黃怡玲察覺有異後報警處理，而查獲上情，因認被
    告涉犯刑法第30條第1 項、第339 條第1 項之幫助詐欺取財
    罪嫌而移送併辦；惟查本件被告幫助詐欺取財部分，業經本
    院判決無罪如前，上開移送併辦意旨所述之行為，即難認與
    本案有何連續犯之裁判上一罪關係，並非本案起訴效力所及
    ，本院無從併辦，應退還檢察官另為適法處理。
七、被告乙○○經合法傳喚，無正當理由不到庭，爰不待其陳述
    ，逕行判決。
據上論斷，應依刑事訴訟法第368條、第371條，判決如主文。
本案經檢察官彭南雄到庭執行職務。
中　　華　　民　　國　　96　　年　8　　　月　 21　　日
                  刑事第七庭    審判長法  官  莊飛宗
                                      法  官  邱明弘
                                      法  官  黃憲文
以上正本證明與原本無異。
不得上訴。
中　　華　　民　　國　　96　　年　8　　　月　 21　　日
　　　　　　　　　　　　　　　　　　　書記官  施耀程
